【裁判字號】    98,訴,3008
【裁判日期】    990721
【裁判案由】    損害賠償等
【裁判全文】
臺灣臺中地方法院民事判決           98年度訴字第3008號
原      告  甲○○
訴訟代理人  張慶宗律師
複  代理人  何孟育律師
被      告  乙○○
訴訟代理人  涂芳田律師
上列當事人間請求損害賠償等事件，本院於民國99年6月23日言
詞辯論終結，判決如下：
    主    文
被告應給付原告新台幣壹佰陸拾貳萬伍仟元，及自民國98年12月
15日起，至清償日止，按年息百分之五計算之利息。
訴訟費用由被告負擔。
本判決於原告以新台幣伍拾肆萬貳仟元為被告供擔保後，得假執
行；如被告以新台幣壹佰陸拾貳萬伍仟元為原告預供擔保，得免
為假執行。
    事實及理由
一、原告主張：被告自民國（下同）82年間起，任職原告所經營
    之霖興有限公司（以下簡稱霖公司），任職期間原告經
    由胞姐吳蓁向被告借用台灣土地銀行南台中分行第000000
    000000帳戶（以下簡稱土地銀行第000000000000帳戶）使用
    ，該存摺及印章均由原告委請吳蓁保管掌控，負責平日之
    資金調度。原告於使用該帳戶後，分別於87年12月21日，從
    原告在台中市二信第00000000000號帳戶內，領取300萬元存
    入土地銀行第000000000000帳戶，再於87年12月23日，從原
    告上開台中市二信第0000 0000000號帳戶內領取200萬元存
    入土銀行第00000000 0000帳戶，因吳蓁認定存利息較高
    ，乃於87年12月31日將其中150萬元轉入定存。被告明知該
    土地銀行第000000000000帳戶內之存款為原告所有，竟於96
    年10月26日，向土地銀行謊報定存單、存摺遺失，要求補發
    ，並分別於97年11月13日將存摺內原告所有之款項其中120
    萬元匯至被告在玉山銀行大里分行之帳戶，40萬元匯至被告
    大里分行000000000帳戶，再於98年6月18日從該帳戶再取款
    2萬5000元侵占入己，原告自得依民法第179條、181條不當
    得利及第184條侵權行為損害賠償請求權之法律關係，請求
    被告返還所受之利益，爰請求鈞院擇一為原告有利之判決等
    語，並聲明：被告應給付原告162萬5000元及自起訴狀繕本
    送達翌日（即98年12月15日）起，至清償日止，按年息百分
    之五計算之利息。且陳明：願供擔保請准宣告假執行。
二、被告則以：被告與原告為同窗好友，82年以前原告經營汽車
    材料廢五金進口買賣，因念及友情有意幫助被告，乃提議被
    告投資其經營行業，被告於80年至81年間籌100萬元分四次
    提交原告作為投資（其中一次被告提領不足向被告之弟丙○
    ○商借10萬元），對投資事宜全權由原告及吳蓁處理。被
    告於82年間至霖興公司上，數月後乃返家從事傳動軸外半
    軸翻修研磨工作，85年4月間至中國大陸管理木雕工廠，至8
    9年8月間返台，原告於被告在中國工作期間，數度至中國大
    陸訪被告探尋至大陸發展之可能，被告曾問原告投資獲利之
    情形，原告向被告表示獲利情況良好，公司為被告存下一筆
    為數不少之款項，確切金額待被告返台後再行結算。89年8
    月間，原告向被告陳稱公司將擴大台灣與中國大陸之營業邀
    被告及弟丙○○共同打拼，被告與丙○○再至原告經營公司
    任職，因被告提議結算投資情況，原告囑其姐吳蓁取出被
    告土地銀行名下定存單三紙，每張50萬元，告知被告此150
    萬元為被告投資獲利，等公司帳目更完整後，再行結算，請
    被告將此150萬暫借公司使用，被告乃應允。被告遭公司無
    端解僱前2年，原告利用台灣中小企業銀行台中分行將大量
    資金匯往中國大陸及利用民間航運託運大批材料至中國大陸
    ，更利用下金融套匯款項，極盡掏空之能事，被告擔心投資
    之150萬獲利及投資心血不保，96年間詢問被告出借之150萬
    元定存單及利息之活期存摺，並結算投資獲利，原告竟藉詞
    拒絕，且無端解僱被告，被告為維權益乃向土地銀行掛失並
    領取款項。按吳蓁在銀行均設有帳戶何須再向被告借帳戶
    理財？記名之定存單其提領須由款人出具相關證件，才能領
    取，何有借用他人之名義轉作記名定存單以增加提取之風險
    之理？如為圖較高利息盡可以吳蓁或其家人名義為之，何
    須用被告之名義？況近年來利率下降，原告應在期滿後要求
    定存單名義人取回款項，何以用被告名義定存8年而未取回
    ？等語置辯，並聲明：原告之訴及假執行之聲請均駁回；且
    陳明：如受不利益之判決，願供擔保請准宣告免為假執行。
三、本件經兩造協議簡化爭點就下列事實不為爭執，本院自得採
    為判決之基礎：
（一）被告將其設立於土地銀行第000000000000帳戶借予原告使
      用，並將該帳號存摺及印章均交由原告保管。
（二）原告於87年12月21日，自原告設於台中市第二信用合作社
      第00000000000號帳戶內，領取300萬元存入土地銀行第00
      00000000 00帳戶；再於87年12月23日從原告上開台中市
      第二信用合作社第0000 0000000號帳戶內領取200萬元存
      入土地銀行第000000000000帳戶，且於87年12月31日將其
      中150萬元以被告名義轉入定存（共三張每張50萬元）。
（三）被告於96年10月26日，向土地銀行謊報定存單、存摺於96
      年10月15日在台中縣大里市遺失，要求補發，於補發後，
      並分別於97年11月13日將上述150萬元定存單解約，且於9
      7年11月13日分別將存摺內之款項提取40萬元轉帳至大里
      市農會000000000帳戶、提取120萬元轉帳至玉山銀行帳戶
      ；再於98年6月18日從該帳戶再領取現金2萬5000元。
四、原告主張土地銀行第000000000000號帳戶內之前述162萬500
    0元，為其借用被告帳戶所存放之款項，被告無權領取使用
    等語，原告上開主張，則為被告所否認，並以前詞置辯，是
    本件所應審究者為：被告是否有權領取系爭土地銀行第0000
    00000000號帳戶內之前述162萬5000元？經查：
（一）原告主張：被告將其設立於土地銀行第000000000000帳戶
      借予原告使用，並將該帳號存摺及印章均交由原告保管。
      而原告於87年12月21日，自原告設於台中市第二信用合作
      社第00000000000號帳戶內，領取300萬元存入土地銀行第
      0000000 000 00帳戶；再於87年12月23日從原告上開台中
      市第二信用合作社第00000000000號帳戶內領取200萬元存
      入土地銀行第000000000000帳戶，且於87年12月31日將其
      中150萬元以被告名義轉入定存（共三張每張50萬元）等
      情，為被告所不爭執，且經本院向台中市第二信用合作社
      函查屬實，並有台中市第二信用合社98年12月16日中二信
      東南字第235號函文一份（內附交易資料一份），在卷可
      稽，是原告主張系爭土地銀行第00000000 0000號帳戶內
      之存款（包括定存單存款）為原告借用被告名義而存放，
      該帳戶內之存款實質上為原告所有，且為被告所明知，應
      屬可採。
（二）雖被告辯稱：其於80年至81年間籌100萬元分四次提交原
      告作為投資原告經營之行業，至89年8月間，原告向被告
      表示獲利情況良好，公司為被告存下一筆為數不少之款項
      ，因被告提議結算投資情況，原告囑其姐吳蓁取出被告
      土地銀行名下定存單三紙，每張50萬元，告知被告此150
      萬元為被告投資獲利，等公司帳目更完整後，再行結算，
      請被告將此150萬暫借公司使用，被告乃應允云云。惟被
      告抗辯之情節，業經原告所否認，按當事人主張有利於己
      之事實者，就其事實有舉證之責任。民事訴訟法第277條
      前段有明文。是被告就其抗辯：其與原告有共同投資經營
      事業，系爭土地銀行第00000000 0000號帳戶內之150萬元
      定期存款為其有一節，自應負舉證之責任，雖被告舉證人
      丙○○、丁○○為證，然查：
  １、證人丙○○即被告之弟到庭陳證稱：「我是被告的弟弟。
      我和被告沒有住一起。」、「（是否和被告一起工作過？
      ）答：被告以前有在霖公司上班過。我98年5月份被公
      司裁員，從90年在霖公司工作。原告是開汽車零件翻修
      的公司，我在霖公司擔任技術員。」、「（是否知道兩
      造有金錢往來？）答：被告之前有投資原告開設的汽車零
      件公司，還有從日本進一些廢五金，我聽被告說大約投資
      100萬元左右，大約是在81年左右，被告就是投資霖公
      司。股份是否有拿到，我不清楚。之前被告有跟我提到這
      些事情，後來原告跟被告拿錢時，有二、三次我都有在場
      ，原告是在我家拿錢。被告投資的公司名稱，之前是益昌
      汽車材料，後來有改名，現在是霖公司，分紅次數、是
      否約定分紅我都不清楚。」、「（是否知道被告投資的錢
      從何而來？）答：81年左右，當時被告從事木雕的工作，
      廟宇的建造，他有投標到，他當時缺錢還有跟我借十萬元
      。被告投資公司時，沒有擔任什麼職務，因為當時還在建
      廟。投資的錢，我有問過被告，他說是零星拿給他的。」
      、「（是否知道原告有借被告帳戶的事情？）答：是我到
      公司任職後，才聽到的。會借用帳戶的原因，我不清楚。
      」、「（是否知道被告把帳戶申報遺失？）答：我事後才
      知道，被告報遺失後有跟我說。定存解約也是事後我才知
      道，是被告跟我說的。」、「（原告複代理人：被告零星
      拿錢給原告，是否可以確定次數？）答：不確定，我只知
      道有三次，我有看到三次，但金額我不知道。」等語（詳
      參本院99年2月3日言詞辯論筆錄），按證人丙○○為被告
      胞弟，其證詞難免偏頗，就其證述被告有與原告共同投資
      ，且大約投資100萬元左右之證詞，係傳聞於被告，自難
      以該傳聞自被告之證詞，為被告有利之認定；且證人丙○
      ○就被告有無實際交付投資款予原告，未提出確實證據以
      資佐證，復就被告投資股份為何？亦陳稱不知，實難僅以
      丙○○無從驗證空泛說詞，即認被告有與原告商訂投資契
      ，並有投資100萬元之事實存在。
  ２、又證人丁○○雖證稱：「（認識兩造？）答：都認識。我
      先認識原告，之後才認識被告，我認識原告是因為生意往
      來才認識，認識被告是因為被告在原告的公司上班，我才
      認識被告。」、「（與被告做何生意？）答：原告從事舊
      品的機器翻修。」、「（怎麼跟原告訂貨？）答：沒有書
      立訂貨單，是口頭說的，講好就買賣，原告委託我做清洗
      機、研磨。我從81、82年就開始幫原告做了，91年有做一
      部清洗機，98年也有幫原告做，原告如果有需要才會請我
      製作。」、「（被告在原告經營的公司負責什麼工作？）
      答：原告不在臺灣的時候，我就向被告或原告的姐姐請款
      。」、「（請款資料是否帶來？）答：提出資料一份，這
      是91年7月17日被告有匯4萬5000元給我，這筆錢是我幫原
      告經營的公司製作清洗機的報帳。」、「（何人是公司的
      負責人？）答：議價時，我和原告、被告都有在場，我認
      為被告、原告都是負責人，因為原告說被告也是負責人。
      」、「（是否知道兩造有金錢來往？）答：我不知道。」
      、「（被告有把帳戶交給原告使用，是否知道？）答：我
      不知情。」、「我要去幫原告經營的公司承攬業務，我都
      是跟兩造洽談，洽談的時間很長。」、「（是否知道被告
      有股份？）答：我不清楚。」「原告有告訴我被告是老闆
      ，因為我詢價、議價都有找他。」等語（詳參本院99 年3
      月17日言詞辯論），按證人丁○○證稱：其向原告承攬工
      作議價時，原告說被告也是負責人之事實，業為原告否認
      ，且被告實係受僱於霖公司，而非任負責人亦為被告不
      爭執，丁○○證稱被告亦可被認為負責人，實屬無稽。且
      被告就其確有投資霖公司，所持股份為何？何時分得股
      利等事實，全未舉任何證據以資證明，亦難僅憑證人丁○
      ○前述毫無根據之證詞，即認被告有與原告商訂投資契約
      ，並有投資100萬元之事實存在。
  ３、再者，本院被告聲請向台中市第二信用合作社東南分社、
      台灣土地銀行台中分行調取吳蓁、原告在該等機構設置
      帳戶於91年2月1日至9 6年6月30日期間之交易資料及部分
      提領、匯款單據，原告就其中提匯款單據為被告筆跡之事
      實，固不爭執，惟該等提匯款資料僅足認被告有受託而為
      原告、吳蓁辦理提領、匯款之事實，然該提領、匯款等
      事實，並不足以佐證被告與原告間有隱名投資之事實存在
      ；況被告曾是原告同窗好友，且常期受僱於霖公司，於
      兩造關係正常未生糾受僱期間，因受原告及吳蓁之信任
      ，代原告及吳蓁辦理提領、匯款行為，實屬平常，自難
      以被告受僱於霖公司期間，代原告及吳蓁辦理提領、
      匯款行為，即遽認被告有與原告成立隱名合夥投資100萬
      元之事實存在。
  ４、按被告就其與原告有成立隱名合夥之合意未能舉證明；且
      就其確有交付100萬元予原告投資之事實，復未能舉積極
      證以資證明，甚且被告就其與原告確有共同從事投資業務
      ，投資股份為何？計算分紅之方式為何等等合夥投資應有
      之事實，全無資料可資憑證，自難以被告片面之言即認其
      與原告有合夥投資之事實存在。
（三）按因故意或過失，不法侵害他人之權利者，負損害賠償責
      任。故意以背於善良風俗之方法，加損害於他人者亦同。
      民法第184條第1項定有明文。本件被告於96年10月26日，
      有向土地銀行謊報定存單、存摺於96年10月15日在台中縣
      大里市遺失，要求補發，於補發後，並分別於97年11月13
      日將上述150萬元定存單解約，且於97年11月13日分別將
      土地銀行第000000000000帳戶存摺內之款項提取40萬元轉
      帳至大里市農會000000000帳戶、提取120萬元轉帳至玉山
      銀行帳戶；再於98年6月18日從該帳戶再領取現金2萬5000
      元，合計於原告之存款中提162萬5000元花用之事實，為
      兩造所不爭執。按系爭土地銀行第000000000000帳戶內之
      存款為原告借被告之名義存置在該帳戶內，該土地銀行第
      000000000000帳戶之存摺、印章及定存單均在原告處，唯
      有原告方得以帳戶存摺、印章及定存單向存放之銀行提領
      該等帳戶內之款項，此為被告所明知，被告竟於原告不知
      情之狀況下，意圖不法之所有，故意向土地銀行謊報定存
      單、存摺於96年10月15日在台中縣大里市遺失，要求補發
      ，於補發後，將上述150萬元定存單解約，並在上開帳戶
      內提領162萬5000元花用，被告盜領原告存款之行為，自
      屬故意侵權行為，被告對原告應負損害賠償之責任；原告
      主張其得請求被告給付162萬5000元，於法有據。至於被
      告辯稱：系爭150萬元定存單是原告為給付其投資紅利而
      為被告存放，其得領取花用云云，然被告就其與原告合夥
      投資一節，未能舉證證明，已如前述，被告抗辯自無可採
      ；況系爭150萬元定存單如係原告為被告存放，何以定存
      單未交付被告？存放期間被告為何未取得任何利息？被告
      更何需隱暪實情向土地銀行謊報存摺、定存單遺失？在在
      顯示，被告僅是利用原告借其帳戶存款之機會，盜領原告
      存款甚明，被告所辯顯無可採。
五、綜上所述，被告不法盜領原告存款162萬5000元，對原告負
    有損害賠償責任，原告本於侵權行為損害賠償請求權，訴請
    被告給付原告162萬5000元及自起訴狀繕本送達翌日（即98
    年12月15日）起，至清償日止，按年息百分之五計算之利息
    ，為有理由，應予准許。
六、本判決兩造陳明願供擔保，聲請宣告假執行或免為假執行，
    經核無不符，爰分別酌定相當之擔保金額併宣告之。
七、本件事證已臻明確，且原告請求就侵權行為損害賠償請求權
    及不當得利返還請求權擇一判決，其中侵權行為損害賠償請
    求權部分，既有理由，本院就不當得利返還請求權部分即不
    另審酌；至於兩造其餘攻擊防禦方法及舉證，於判決結果無
    影響，毋庸一一論列，附此敘明。
八、訴訟費用負擔及假執行宣告之依據：民事訴訟法第78條、第
    390條第2項、第392條第2項、第3項。
中    華    民    國    99    年     7    月    21   日
                  民事第四庭    法  官  王金洲
以上正本係照原本作成
如對本判決上訴，須於判決送達後20日內向本院提出上訴狀
中    華    民    國    99    年     7    月    21   日
                                書記官  魏愛玲

司法院資訊處製作；財團法人民間司法改革基金會備份。
